臺灣板橋地方法院刑事判決　　　　　　　 96年度訴字第626號
公　訴　人　臺灣板橋地方法院檢察署檢察官
被　　　告　丙○○原名陳若霖.
　　　　　　　　　　樓
指定辯護人　游文華律師
上列被告因偽造有價證券等案件，經檢察官提起公訴（95年度偵
字第20992 號），本院判決如下：
    主  文
丙○○意圖供行使之用，而偽造有價證券，處有期徒刑年肆月
。如附表所示之署押、印章、印文及本票均沒收。
    事  實
一、丙○○於民國91年5 月間，因債信不良而委由甲○○暫任址
    設臺北縣永和市○○街171 巷10號「耀進工程有限公司」（
    （下稱耀進公司）之負責人。於91年7 月間，為申請貸款，
    透過丁○○介紹向花蓮區中小企業銀行三重分行（下稱花蓮
    中小企銀）行員乙○○辦理貸款，然因本身債信不良又因甲○○擔任耀進公司負責人未滿1 年，無法以耀進公司名義貸
    款，乃以甲○○名義貸款，並或單獨、或與不詳之成年人共
    同基於行使偽造私文書之概括犯意，及與上開不詳之成年人
    共同基於意圖供行使之用而偽造有價證券及意圖為自己不法
    所有而詐欺取財之犯意聯絡，明知戊○○並未同意擔任貸款
    之連帶保證人，仍於不詳時、地，未經戊○○同意，利用不
    知情之刻印店人員盜刻「戊○○」印章1 枚後，先於91年7
    月下旬某日，交付相關申請貸款所需文件、偽造戊○○之扣
    繳憑單及上開盜刻之「戊○○」印章1 枚予不知情之乙○○
    ，並利用乙○○在「花蓮中小企銀個人消費性信用貸款申請
    書」上偽造「戊○○」之署押1 枚及以前述盜刻之「戊○○
    」印章偽蓋「戊○○」之印文1 枚，而偽造上開貸款申請書
    1 份。嗣花蓮中小企銀核准上開貸款後，乙○○為與戊○○
    進行對保，遂於91年7 月28日下午至耀進公司，丙○○即任
    由上述不詳之成年人在「借款契約」上偽造「戊○○」之署
    押1 枚及以盜刻之「戊○○」印章偽蓋「戊○○」印文2 枚
    ，另於本票上偽造「戊○○」之署押1 枚及以上開印章偽蓋
    「戊○○」印文1 枚，而偽造借款契約及本票後，再交付乙○○據以行使，致花蓮中小企銀陷於錯誤，誤為戊○○確同
    意擔任連帶保證人，而貸予新台幣（下同）20萬元，均足以
    生損害於戊○○及花蓮中小企銀。嗣經上揭貸款未經繳款，
    花蓮中小企銀遂聲請對戊○○發支付命令，始悉上情。
二、案經戊○○訴請臺灣板橋地方法院檢察署檢察官偵查起訴。
    理  由
一、訊據被告丙○○固坦承曾以甲○○為借款人及以戊○○為連
    帶保證人，向花蓮中小企銀貸款20萬元，惟矢口否認有何行
    使偽造文書及偽造有價證券之犯行，辯稱：「花蓮區中小企
    業銀行個人消費性信用貸款申請書」、「借款契約」及本票
    上「戊○○」之簽名不是我所為，也沒有授意任何人為之，
    卷附偽造之戊○○扣繳憑單不是我提供的，我提供的是真正
    之扣繳憑單；當初銀行人員至耀進公司找戊○○對保時，因
    戊○○已經離職，並沒有對保成功，我並沒有找自稱是「戊○○」的人與乙○○辦理對保云云。惟查：
（一）卷附「花蓮區中小企業銀行個人消費性信用貸款申請書」
      上「戊○○」之署押及印文各1 枚、「借款契約」上「戊○○」之署押1 枚及印文2 枚及本票上「戊○○」之署押
      及印文各1 枚，均非告訴人戊○○本人所為，上述印文亦
      非由告訴人所有之印章蓋印而得，而本件20萬元貸款申請
      時所附告訴人戊○○之扣繳憑單亦屬偽造乙節，業據證人
      戊○○迭在偵審中結證屬實，被告亦自承：貸款申請書及
      本票上「戊○○」之簽名筆跡不是戊○○的，扣繳憑單是
      偽造的等語（本院96年6 月1 日準備程序筆錄第4 頁），
      證人乙○○並證稱：貸款申請書上「戊○○」之簽名係其
      所為，「戊○○」之印文則是被告將印章交給我蓋的等語
      ，是以上各情至堪認定。
（二）被告雖辯稱：告訴人戊○○曾同意擔任其向銀行貸款之保
      證人，並因而交付其扣繳憑單予伊云云，但查，證人戊○○在審理中結證稱：我從未同意擔任貸款之保證人，被告
      也沒有跟我提過這件事，我放在公司之扣繳憑單等貸款資
      料，是為了要讓我自己辦理貸款之用，並沒有授權被告使
      用等語（本院96年10月19日審判筆錄第3- 11 頁）；又卷
      附被告與告訴人於92年11月19日簽署之契約（94年度交查
      字第1856號第3 頁）中，第2 條第3 款亦載明「未經乙方
      （按指告訴人）同意用乙方名義當甲○○連帶保證人，向
      三重花蓮區銀行借款參拾萬元」，而證人戊○○於上揭審
      理期日證稱：上開記載指的即是本件20萬元之貸款，僅金
      額書寫有誤等語（96年10月19日審判筆錄第10頁），足認
      被告亦曾在審判外自承未經告訴人同意以告訴人名義為本
      件貸款之連帶保證人；況被告曾於本院準備程序中自承：
      我是透過專門辦理貸款之威揚國際公司之丁○○向銀行申
      請貸款，當丁○○告訴我花蓮中小企銀願意貸款20萬元時
      ，戊○○已經離職了，我記得我應該沒有通知戊○○關於
      20萬元貸款的事，但我有告訴代辦公司戊○○是本件貸款
      之保證人等語（本院96年6 月1 日準備程序筆錄第2 頁）
      ，是被告既未通知告訴人戊○○本件花蓮中小企銀20萬元
      之貸款，告訴人自無從同意擔任本件貸款之連帶保證人。
      被告雖又辯稱：當初和威揚國際公司講好要貸款1 百萬元
      ，戊○○有同意擔任此筆貸款之保證人，但嗣因資格不符
      沒有貸款成功，2 個月後丁○○又跟我說花蓮中小企銀願
      意貸款20萬元云云，意指告訴人戊○○前既同意擔任1 百
      萬元貸款之保證人，則嗣1 百萬元未能申貸成功後，貸款
      公司通知其可獲得花蓮中小企銀20萬元之貸款，則告訴人
      戊○○當初同意之效力自應涵蓋後筆20萬元之借款，惟證
      人戊○○在本院審理中業明確結證稱未同意擔任被告或甲○○向銀行貸款之保證人，已如前述，且證人丁○○於本
      院審理時結證稱：根本沒有被告所述起先是要貸款1 百萬
      元的事，當初被告前來表示想申辦貸款，經我進行諮詢後
      ，就將他介紹給乙○○，請他自行與乙○○聯絡，並沒有
      幫被告詢問其他銀行是否願意貸款等語（96年10月19日審
      判筆錄第24-25 頁），被告復未能提出任何其曾申貸1 百
      萬元之證據以供本院查證，是其所辯告訴人曾同意擔任1
      百萬元貸款之保證人云云，難認實在。況無論如何，該1
      百萬元貸款與2 個月後之20萬元貸款既屬二事，是縱認告
      訴人曾同意擔保在前之1 百萬元借款，亦不得當然謂告訴
      人亦同意擔保其後之20萬元借款。另徵諸前述本件20萬元
      貸款之相關文件上「戊○○」之簽名及印文均非告訴人所
      為，所附告訴人之扣繳憑單亦屬偽造等情，益證告訴人戊○○確未同意擔任本件20萬元貸款之保證人，從而，前揭
      貸款申請書、借款契約及本票上「戊○○」之署押及印文
      自均屬偽造無訛。
（三）末查，被告雖辯稱：伊申請本件貸款時有檢附戊○○之扣
      繳憑單，但不是卷附偽造的那一份云云，惟設若被告於申
      請本件貸款時已檢附扣繳憑單，衡情他人豈有將之抽換為
      偽造者之理？是應認卷附偽造之戊○○扣繳憑單即為被告
      所提供者。從而，被告既未經告訴人戊○○之同意而以之
      為本件貸款之連帶保證人，甚且提供偽造之戊○○扣繳憑
      單，則縱「花蓮區中小企業銀行個人消費性信用貸款申請
      書」、借款契約書及本票等貸款文件上「戊○○」之簽名
      及印文非被告所為，被告亦顯有容認他人未經告訴人戊○○之同意而偽造上開私文書及有價證券之意，是被告辯稱
      ：我沒有偽造、也沒有授意任何人偽造前述貸款文件上「
      戊○○」之署押及印文云云，要難採信。本件事證明確，
      被告犯行洵堪認定，應依法論科。
二、查被告行為後，刑法業於94年2 月2 日修正公布，95年7 月
    1 日起施行，而罰金罰鍰提高標準條例第2 條亦配合刪除，
    另依刑法施行法第1 條之1 規定：94年1 月7 日刑法修正施
    行後，刑法分則編所定罰金之貨幣單位為新臺幣。按「行為
    後法律有變更者，適用行為時之法律，但行為後之法律有利
    於行為人者，適用最有利於行為人之法律」，修正後刑法第
    2 條第1 項定有明文。此條規定係規範行為後法律變更所生
    新舊法律比較適用之準據法，本身尚無新舊法比較之問題，
    於新法施行後，應一律適用新法第2 條第1 項之規定，為「
    從舊從輕」之比較，先予敘明。再按本次法律變更，比較時
    應就罪刑有關之共犯、未遂犯、想像競合犯、牽連犯、連續
    犯、結合犯，以及累犯加重、自首減輕暨其他法定加減原因
    （如身分加減）與加減例等一切情形，綜其全部罪刑之結果
    而為比較（最高法院95年5 月23日95年度第8 次刑庭會議決
    議參照）。茲就本件新舊法比較結果說明如下：
（一）關於共同正犯之規定，修正前刑法第28條係規定：「二人
      以上共同實施犯罪之行為者，皆為正犯」，修正後刑法第
      28條則規定：「二人以上共同實行犯罪之行為者，皆為正
      犯」，於本案犯罪事實，被告不論依新舊法均構成共同正
      犯，適用舊法並無對被告不利。
（二）被告行為後，刑法第55條牽連犯及第56條連續犯之規定，
      於94年2 月2 日修正公布刪除，95年7 月1 日施行，則被
      告之犯行，因行為後新法業已刪除牽連犯及連續犯規定，
      此刪除雖非犯罪構成要件之變更，但顯已影響行為人刑罰
      之法律效果，自屬法律有變更，則此部分行為，應依新法
      第2 條第1 項規定，比較新、舊法之結果，仍應適用較有
      利被告之行為時即舊法分別論以牽連犯及連續犯。
（三）刑法第201 條第1 項之偽造有價證券罪及刑法第339 條第
      1 項之詐欺取財罪，法定刑罰金刑分別為3 千元、1 千元
      以下罰金，而修正後刑法施行法增訂第1 條之1 規定：「
      中華民國94年1 月7 日刑法修正施行後，刑法分則編所定
      罰金之貨幣單位為新臺幣。94年1 月7 日刑法修正時，刑
      法分則編未修正之條文定有罰金者，自94年1 月7 日刑法
      修正施行後，就其所定數額提高為30倍。但72年6 月26日
      至94年1 月7 日新增或修正之條文，就其所定數額提高為
      3 倍」，比較修正後刑法施行法第1 條之1 與罰金罰鍰提
      高標準條例第1 條規定，因對於偽造有價證券罪及詐欺罪
      所規定之罰金刑之最高額度均屬相同，並非刑罰法令之變
      更，無刑法第2 條第1 項比較新舊法之適用，應適用裁判
      時之刑法施行法第1 條之1 （最高法院95年度第21次刑事
      庭會議決議參照）。另刑法第33條第5 款修正為：「主刑
      之種類如下：五、罰金：新臺幣1 千元以上，以佰元計算
      之」，是依修正後之法律，刑法第201 條第1 項偽造有價
      證券罪及第339 條第1 項之詐欺罪所得科處之罰金刑最高
      分別為新臺幣9 萬元、3 萬元，最低則均為新臺幣1 千元
      ，與被告行為時之罰金罰鍰提高標準條例第1 條前段規定
      之提高倍數10倍及修正前刑法第33條第5 款規定之罰金最
      低額1 元相比較，新舊法關於上開二罪所得科處之罰金刑
      最高額並無不同規定，然新法將上開二罪罰金刑之最低額
      提高為1 千元；因此，比較上述修正前、後之刑罰法律，
      自以被告行為時關於刑法第33條第5 款規定科處罰金刑之
      法律較有利於被告。
（四）經綜合比較前述各項法律變更之結果後，本件被告如上犯
      行，因修正後之規定並未對被告更為有利，依據修正後刑
      法第2 條第1 項前段，應一體適用修正前刑法之規定，合
      先敘明。
三、核被告所為，係犯刑法第201 條第1 項之偽造有價證券罪、
    同法第216 條、第210 條之行使偽造私文書罪及同法第339
    條第1 項之詐欺取財罪（按被告係以偽造本票作為擔保取信
    銀行而詐得貸款，並非直接行使偽造本票換取相當於票面價
    值之現金，是詐欺取財罪並未為偽造有價證券罪所吸收，應
    另論以詐欺取財罪，併此敘明）。其偽造有價證券後行使，
    行使之低度行為當吸收於高度之偽造行為中，又其偽造印章
    、印文及署押後，用以偽造私文書及有價證券，其偽造印章
    、印文及署押之行為係偽造私文書及有價證券之部分行為，
    而偽造私文書後持以行為，偽造之低度行為應為行使之高度
    行為所吸收，均不另論罪。被告利用不知情之刻印店人員盜
    刻「戊○○」印章1 枚及利用不知情之乙○○偽造「花蓮區
    中小企業銀行個人消費性信用貸款申請書」私文書，為間接
    正犯。又其與不詳之成年人，就偽造借款契約、本票及詐欺
    貸款部分，有犯意聯絡及行為分擔，為共同正犯。被告先後
    二次行使偽造私文書犯行，時間緊接，方法相同，觸犯構成
    要件相同之罪，顯係基於概括犯意為之，為連續犯，依修正
    前刑法第56條規定，以一罪論，並加重其刑。其所犯連續行
    使偽造私文書、偽造有價證券及詐欺取財三罪之間，有方法
    結果之牽連關係，依修正前刑法第55條規定，應從較重之偽
    造有價證券罪處斷。公訴人雖未論被告以詐欺取財罪，惟起
    訴事實已記載詐欺貸款之事實，自在起訴範圍之內，本院應
    併予審究。爰審酌被告為順利取得貸款，竟未經告訴人同意
    擅自以其名義為貸款之連帶保證人，使告訴人受有被追償貸
    款之風險，及其如卷附臺灣高等法院被告前案紀錄表所示之
    素行、與告訴人平日之關係、如事實欄所述之犯罪手段及犯
    後矢口否認犯行，態度不佳，惟事後已與告訴人簽訂如前所
    述之和解契約並清償完畢，此業經證人戊○○到院證述屬實
    （96年10月19日審判筆錄第10頁）等一切情狀，量處如主文
    所示之刑。如附表所示偽造之署押、印章、印文及本票，不
    問屬於被告與否，應分別依刑法第219 條、第205 條宣告沒
    收。如附表編號3 所示偽造本票上偽造之「戊○○」署押及
    印文各1 枚，因本票已宣告沒收，自毋庸另為沒收之宣告，
    附予陳明。
據上論斷，應依刑事訴訟法第299 條第1 項前段，刑法第2 條第
1 項前段、修正前刑法第28條、刑法第201 條第1 項、第216 條
、第210 條、第339 條第1 項、修正前刑法第56條、第55條、第
205 條、第219 條，刑法施行法第1 條之1，判決如主文。
本案經檢察官陳伯均到庭執行職務。
中　　華　　民　　國　　96　　年　　12　　月　　25　　日
                  刑事第十庭審判長法　官  侯志融
                                  法  官  楊博欽
                                  法  官  歐陽漢菁
以上正本證明與原本無異
如不服本判決應於送達後10日內向本院提出上訴狀
                                  書記官　李崇文
中　　華　　民　　國　　96　　年　　12　　月　　26　　日
附錄本案論罪科刑法條全文：
中華民國刑法第201條第1項：
意圖供行使之用，而偽造、變造公債票、公司股票或其他有價證
券者，處 3 年以上 10 年以下有期徒刑，得併科 3,000 元以下
罰金。
中華民國刑法第216條
行使第210 條至第215 條之文書者，依偽造、變造文書或登載不
實事項或使登載不實事項之規定處斷。
中華民國刑法第210條
偽造、變造私文書，足以生損害於公眾或他人者，處 5 年以下有
期徒刑。
中華民國刑法第339條
意圖為自己或第三人不法之所有，以詐術使人將本人或第三人之
物交付者，處5 年以下有期徒刑、拘役或科或併科1 千元以下罰
金。
以前項方法得財產上不法之利益或使第三人得之者，亦同。
前二項之未遂犯罰之。
附表
┌──┬────────────────────────────┐
│編號│應沒收之物                                              │
├──┼────────────────────────────┤
│1   │花蓮區中小企業銀行個人消費性信用貸款申請書上偽造之「蔡嘉│
│    │展」署押及印文各1枚                                     │
├──┼────────────────────────────┤
│2   │借款契約上偽造之「戊○○」署押1枚、印文2枚              │
├──┼────────────────────────────┤
│3   │發票日91年9 月2 日、面額20萬元、發票人甲○○、戊○○之本│
│    │票1張                                                   │
├──┼────────────────────────────┤
│4   │盜刻之「戊○○」印章1枚                                 │
└──┴────────────────────────────┘
